ACORDAO-COMPLETO-2300689

ACÓRDÃO 5925/2019 ATA 25/2019 - PRIMEIRA CÂMARA

VISTOS, relatados e discutidos estes autos de pensões civis instituídas no âmbito do Ministério dos Transportes, Portos e Aviação Civil, atual Ministério da Infraestrutura;
ACORDAM os Ministros do Tribunal de Contas da União, reunidos em sessão da Primeira Câmara, diante das razões expostas pelo Relator, e com fundamento no art. 71, incisos III e IX, da Constituição Federal de 1988, c/c os arts. 1º, inciso V, 39, inciso II, e 45 da Lei 8.443/1992, e ainda com os arts. 260, §§ 1º e 5º, e 262 do Regimento Interno/TCU, em:
9.1. considerar legais as pensões civis instituídas por José Ferreira de Andrade (XXX.224.673-XX) e Ney Gomes Teixeira (XXX.511.105-XX) , concedendo os registros aos atos correspondentes;
9.2. considerar ilegais as pensões civis instituídas por Hélio Mota dos Santos (XXX.273.647-XX) e Joel Ribeiro de Barros (XXX.920.667-XX) , negando os registros aos atos correspondentes;
9.3. considerar prejudicado, por perda de objeto, o exame do mérito do ato de concessão da pensão civil instituída Manoel Pereira da Rocha (XXX.303.877-XX) ;
9.4. dispensar o ressarcimento das quantias indevidamente recebidas de boa-fé (Súmula/TCU 106) ;
9.5. determinar ao Ministério da Infraestrutura que:
9.5.1. no prazo de 15 (quinze) dias, faça cessar os pagamentos decorrentes dos atos ora considerados ilegais, sob pena de responsabilidade solidária da autoridade administrativa omissa;
9.5.2. no prazo de 30 (trinta) dias, emita novos atos das pensões civis instituídas pelos seguintes instituidores:
9.5.2.1. Hélio Mota dos Santos que contemple o recálculo do benefício, de forma a proporcionalizar as parcelas de VPI da Lei 10.698/2003 e da GDATA na fração de 18/35;
9.5.2.2. Joel Ribeiro de Barros, que contemple a exclusão da parcela decorrente de decisão judicial referente ao percentual de 28,86%;
9.5.3. no prazo de 15 (quinze) dias, dê ciência do inteiro teor desta deliberação, bem como do relatório e do voto que a fundamentam, às interessadas cujos atos foram considerados ilegais, esclarecendo-lhes que o efeito suspensivo proveniente da interposição de recurso não as exime da devolução dos valores percebidos indevidamente após a notificação sobre o presente acórdão, em caso de não provimento do recurso porventura impetrado;
9.5.4. no prazo de 30 (trinta) dias, informe ao TCU as medidas adotadas, sem prejuízo de encaminhar comprovante sobre a data em que as interessadas tomaram conhecimento do contido no item anterior;
9.6. determinar à Sefip que retifique o nome do instituidor do ato de peça 5 no sistema Sisac para “NEY GOMES TEIXEIRA”;
9.7. dar ciência deste acórdão ao Ministério da Infraestrutura.

Apreciação de  pensões civis concedidas no âmbito do Ministério dos Transportes, Portos e Aviação Civil.

Primeira Câmara

Ministério dos Transportes, Portos e Aviação Civil (atual Ministério da Infraestrutura).

3. Interessados: Antonieta Ventura Rocha (XXX.682.817-XX); Julia Custodio de Barros (XXX.324.317-XX); Lindinalva Melquiades Silva Teixeira (XXX.306.715-XX); Maria Goretti da Silva Andrade (XXX.164.973-XX); Marli Pereira dos Santos (XXX.690.407-XX).

13.1. Ministros presentes: Walton Alencar Rodrigues (Presidente), Benjamin Zymler, Bruno Dantas (Relator) e Vital do Rêgo.
13.2. Ministro-Substituto presente: Augusto Sherman Cavalcanti.

BRUNO DANTAS

Cuidam os autos de pensões civis instituídas no âmbito do Ministério dos Transportes, Portos e Aviação Civil (atual Ministério da Infraestrutura) . Na esfera da Secretaria de Fiscalização de Pessoal, foi produzido o acervo instrutivo que compõe a peça 7 dos autos, que contou com a anuência do corpo diretivo daquela unidade (peça 8) e do qual colaciono o seguinte excerto:
“Exame das constatações
JOSE FERREIRA DE ANDRADE VPNI-IRRED.REM.ART.37-XV CF/AP 
12.	Conforme se observa nas fichas financeiras obtidas no Siape, constatou-se que constam dos proventos parcela considerada irregular pelo TCU. Trata-se de parcela relativa à rubrica VPNIIRRED.REM.ART.37-XV CF/AP. 
13.	O pagamento dessa parcela iniciou-se em maio de 2008, após a Medida Provisória (MP) 431/2008, convertida na Lei 11.784/2008, revogar o parágrafo único do art. 40 da Lei 8.112/1990. Esse parágrafo garantia uma parcela de complementação salarial ao servidor, caso o vencimento básico fosse inferior ao valor do salário-mínimo vigente à época, nos seguintes termos: 
‘Art. 40. Vencimento é a retribuição pecuniária pelo exercício de cargo público, com valor fixado em lei.  
Parágrafo único. Nenhum servidor receberá, a título de vencimento, importância inferior ao salário-mínimo.’
14.	Ao mesmo tempo em que revogou o parágrafo único do art. 40 da Lei 8.112/1990, a Lei 11.784/2008 incluiu o § 5º ao art. 41, dispondo que a remuneração não poderia ser inferior ao salário mínimo, verbis:  
‘Art. 41. Remuneração é o vencimento do cargo efetivo, acrescido das vantagens pecuniárias permanentes estabelecidas em lei.  
 (...)  
§ 5º Nenhum servidor receberá remuneração inferior ao salário mínimo.’
15.	Dessa forma, até maio de 2008, os servidores cujo vencimento básico fosse inferior ao salário mínimo recebiam parcela complementar. A soma dessas parcelas (vencimento básico e parcela complementar) constituía a base de cálculo para as demais vantagens. Com a revogação do parágrafo único do art. 40 e a introdução do § 5º ao art. 41 da Lei 8.112/1990, a parcela complementar de salário mínimo deixou de existir, pois, a partir de então, era a remuneração do servidor que não poderia ser inferior ao salário mínimo. Diante dessa mudança e para evitar decesso remuneratório, foi criada a parcela de irredutibilidade (VPNI-IRRED. REM. ART. 37-XV CF) . 
16.	A referida VPNI deveria ter sido absorvida por ocasião de qualquer alteração da estrutura remuneratória que pudesse ser capaz de aumentar os rendimentos dos beneficiados. Acrescente-se que tais aumentos foram concedidos para diversos beneficiários, a exemplo dos promovidos pelas Leis 11.784/2008 e 12.702/2012. 
17.	Deve-se anotar aqui que, ao analisar a representação autuada no TC Processo 001.189/2014-0, o Plenário desta Corte de Contas determinou, por meio do Acórdão 540/2016 (relator Ministro Raimundo Carreiro) , que a Secretaria de Gestão Pública do Ministério do Planejamento, Orçamento e Gestão (Segep/MP) promovesse a absorção gradativa da rubrica transitória VPNI – IRRED. REM. ART. 37 – XV CF/AP (código 82601) pelos aumentos remuneratórios concedidos a partir do mês de janeiro de 2014, mediante rotina sistêmica. 
18.	No entanto, conforme explicitado no voto que embasou o Acórdão 540/2016-TCU-Plenário (relator Ministro Raimundo Carreiro) , essa determinação não deve ser entendida como autorização para continuidade dos pagamentos irregulares. Seu fundamento foi ação fiscalizadora da Sefip que identificou falha na absorção dos valores das VPNIs sob um enfoque sistêmico, sem distinguir situações individuais. 
19.	As situações individuais podem, e devem, continuar sendo analisadas caso a caso e, como se lê dos argumentos constantes do voto que amparou aquele acórdão, os atos que apresentem a irregularidade da não absorção podem ser impugnados quando de sua apreciação:  
‘A solução pro futuro adotada pelo Revisor, segundo anotado seu voto, não significa que este Tribunal está a chancelar, como regulares, os eventuais pagamentos a maior de valores de VPNI que já deveriam ter sido absorvidos, total ou parcialmente, pelos reajustes e reestruturações remuneratórias supervenientes à concessão original da vantagem individual. Sobre isso, o Revisor pontua que a impugnação desses atos poderá ser realizada por ocasião da apreciação dos atos sujeitos a registro.’ (grifos inseridos)  
20.	As decisões que têm sido exaradas, no TCU, são sempre com o mesmo entendimento de que é ilegal o ato que mantenha a referida parcela após reestruturações, reenquadramentos ou aumentos concedidos que sejam suficientes para a absorção do valor da VPNI – Acórdão 7272/2013-TCU-Primeira Câmara (relator Ministro Substituto Augusto Sherman) ; 6.022/2012 (relator Ministro Aroldo Cedraz) , 4.573/2013 (relator Ministro José Jorge) , 1.274/2014 (relatora Ministra Ana Arraes) , 2.836/2015 (relator Ministro Augusto Nardes) e 11.221/2015 (relator Ministro Augusto Nardes) , todos da 2ª Câmara. 
21.	O judiciário também entende não ser possível manter tais pagamentos com a alegação do direito adquirido, pois não há direito adquirido a regime de vencimento, resguardando-se o direito à irredutibilidade da remuneração – STF-RE 241.884/ES (relator Ministro Sepúlveda Pertence) , STJ- MS 13.721/DF (relatora Ministra Nancy Andrighi) , TRF-2 Ação Ordinária 001014487.2011.4.02.5001 (relator Desembargador Federal Guilherme Couto de Castro) . 
22.	Cabe, assim, proposta de ilegalidade e recusa de registro do ato, nos termos do art. 260, § 1º, do Regimento Interno do TCU. 
23.	Na forma dos arts. 262, caput, do Regimento Interno do TCU, 8º, caput, da Resolução TCU 206/2007 e 15, caput, da Instrução Normativa TCU 55/2007, cabe, ainda, proposta de determinar ao órgão/entidade de origem que, no prazo de quinze dias, faça cessar os pagamentos decorrentes do ato impugnado. 
24.	Quanto aos valores indevidamente pagos, sua percepção de boa-fé por parte do interessado fundamenta a aplicação do Enunciado 106 da Súmula da Jurisprudência do TCU, dispensando-se a devolução. 
25.	Para maior clareza do acórdão a ser prolatado, é pertinente esclarecer ao interessado que essa dispensa alcança apenas os valores recebidos de boa-fé até a data de ciência do acórdão pelo órgão/entidade de origem. Assim, no caso de não provimento de recurso eventualmente interposto, deverão ser repostos os valores recebidos após aquela ciência. 
26.	Adicionalmente, com base nos arts. 262, § 2º, do Regimento Interno do TCU e 15, § 1º, da Instrução Normativa TCU 55/2007, cabe determinar ao órgão/entidade de origem que, no prazo de trinta dias, emita novo ato, livre da irregularidade apontada. 
27.	Por fim, vale destacar que o ato em análise foi disponibilizado ao TCU há menos de cinco anos. Portanto, segundo o entendimento estabelecido no Acórdão 587/2011-TCU-Plenário (relator Ministro Valmir Campelo) , não é necessária a instauração do contraditório. 
HELIO MOTA DOS SANTOS VPNI-IRRED.REM.ART.37-XV CF/AP 	
28.	A referida irregularidade foi tratada nos itens 12 a 21. 
29.	Cabe, assim, proposta de ilegalidade e recusa de registro do ato, nos termos do art. 260, § 1º, do Regimento Interno do TCU. 
30.	Na forma dos arts. 262, caput, do Regimento Interno do TCU, 8º, caput, da Resolução TCU 206/2007 e 15, caput, da Instrução Normativa TCU 55/2007, cabe, ainda, proposta de determinar ao órgão/entidade de origem que, no prazo de quinze dias, faça cessar os pagamentos decorrentes do ato impugnado. 
31.	Quanto aos valores indevidamente pagos, sua percepção de boa-fé por parte do interessado fundamenta a aplicação do Enunciado 106 da Súmula da Jurisprudência do TCU, dispensando-se a devolução. 
32.	Para maior clareza do acórdão a ser prolatado, é pertinente esclarecer ao interessado que essa dispensa alcança apenas os valores recebidos de boa-fé até a data de ciência do acórdão pelo órgão/entidade de origem. Assim, no caso de não provimento de recurso eventualmente interposto, deverão ser repostos os valores recebidos após aquela ciência. 
33.	Adicionalmente, com base nos arts. 262, § 2º, do Regimento Interno do TCU e 15, § 1º, da Instrução Normativa TCU 55/2007, cabe determinar ao órgão/entidade de origem que, no prazo de trinta dias, emita novo ato, livre da irregularidade apontada. 
34.	Por fim, vale destacar que o ato em análise foi disponibilizado ao TCU há menos de cinco anos. Portanto, segundo o entendimento estabelecido no Acórdão 587/2011-TCU-Plenário (relator Ministro Valmir Campelo) , não é necessária a instauração do contraditório. 
JOEL RIBEIRO DE BARROS 
Plano econômico 28,86% 
35.	Conforme se observa nas fichas financeiras obtidas no Siape, constatou-se que compõe os proventos parcela considerada irregular pelo TCU. Trata-se de vantagem relativa a decisão judicial que concedeu reajuste de 28,86%. O percentual refere-se à diferença entre o reajuste de remuneração concedido aos referidos servidores e aquele concedido, na mesma ocasião, aos servidores militares por meio da Lei 8.622/1993. Na ocasião, os servidores civis foram contemplados com reajuste inferior àquele concedido aos militares. 
36.	Em um primeiro momento, inúmeros servidores obtiveram o pagamento desse percentual de 28,86% por meio de decisões judiciais favoráveis, como no caso tratado neste processo. 
37.	Contudo, a própria Administração, por meio da Medida Provisória 1.704/1998, reeditada pela Medida Provisória 2.169-43/2001, estendeu o reajuste de 28,86% aos servidores públicos civis. 
38.	No caso tratado no presente processo, houve continuidade do pagamento destacado do índice de 28,86% mesmo após a incorporação desse percentual determinada pela Medida Provisória 1.704/1998, reeditada pela Medida Provisória 2.169-43/2001. Essa continuidade implica duplicidade de pagamento do índice de 28,86%. Assim, uma mesma circunstância foi valorada em mais de um momento, contrariando, assim, o princípio do non bis in idem. 
39.	Além disso, há que se considerar que todas as carreiras de servidores públicos já foram reestruturadas por lei posteriormente à Medida Provisória 1.704/1998, reeditada pela Medida Provisória 2.169-43/2001, o que inclui novas tabelas remuneratórias. 
40.	Assim, o pagamento destacado da parcela de 28,86% constitui irregularidade que leva à ilegalidade do ato de concessão de pensão civil. 
41.	Cabe observar que não há que se falar em ofensa à coisa julgada, pois, ‘a coisa julgada é limitada pela situação jurídica sob cuja órbita se configurou’ (voto condutor do Acórdão 6739/2010-TCU-Primeira Câmara, de relatoria do Ministro Walton Alencar Rodrigues) . No caso, a situação que deu suporte à concessão judicial da parcela não subsiste após o advento da Medida Provisória 1.704/1998, reeditada pela Medida Provisória 2.169-43/2001, e também do novo plano de carreira. 
42.	Vale, aqui, transcrever trecho do voto condutor do Acórdão 1857/2003-TCU-Plenário (relator Ministro Adylson Motta) : 
‘Não é demais lembrar que os efeitos da decisão judicial referente a relação jurídica continuativa só perduram enquanto subsistir a situação de fato ou de direito que lhe deu causa, conforme se depreende do disposto no art. 471, inciso I, do Código de Processo Civil. No tema em estudo, o que se pleiteia, em regra, é o pagamento de antecipação salarial aos autores. Ocorre que o reajuste posterior dos vencimentos incorpora o percentual concedido por força da decisão judicial, modificando a situação de fato que deu origem à lide, pois, em tese, elimina o então apontado déficit salarial. Por outro lado, o art. 468 do CPC dispõe que a força de lei inter partes, que caracteriza a sentença, restringe-se aos limites da lide e das questões decididas. Logo, manter o pagamento das parcelas antecipadas após o reajuste da data-base, sem que isso tenha sido expressamente pedido e determinado, é extrapolar os limites da lide. 
Em suma, não representa afronta à coisa julgada a decisão posterior deste Tribunal que afaste pagamentos oriundos de sentenças judiciais cujo suporte fático de aplicação já se tenha exaurido e que não tenham determinado explicitamente a incorporação definitiva da parcela concedida.’
43.	Na mesma linha, os acórdãos proferidos pelo Supremo Tribunal Federal nos autos do Recurso Extraordinário 241.884-ES (relator Ministro Sepúlveda Pertence) e pelo STJ no âmbito do Mandado de Segurança 11.145-DF (relator Ministro João Otávio de Noronha) , cujas ementas se reproduzem a seguir: 
‘Professores do Estado do Espírito Santo: aplicação de lei local que determinara a incorporação ao vencimento-base da gratificação de regência de classe: inexistência de violação às garantias constitucionais do direito adquirido e da irredutibilidade de vencimentos (CF, art. 37, XV) . É firme a jurisprudência do STF no sentido de que a garantia do direito adquirido não impede a modificação para o futuro do regime de vencimentos do servidor público. Assim, e desde que não implique diminuição no quantum percebido pelo servidor, é perfeitamente possível a modificação no critério de cálculo de sua remuneração (RE 241.884-ES) .  
MANDADO DE SEGURANÇA. SERVIDOR PÚBLICO APOSENTADO. LEI N. 10.475/2002. COISA JULGADA. PERCEPÇÃO DOS 26,05% DA URP DE 1989. 1. Não há ofensa à coisa julgada material quando ela é formulada com base em uma determinada situação jurídica que perde vigência ante o advento de nova lei que passa a regulamentar as situações jurídicas já formadas, modificando o status quo anterior. 2. Segurança denegada (MS 11.145DF) .’
44.	A supressão do pagamento destacado da parcela de 28,86% não caracteriza, portanto, desrespeito à coisa julgada, mas, sim, mera equalização dos vencimentos em face de panorama jurídico posterior. Pela pertinência, vale transcrever trecho do voto condutor do Acórdão 2998/2013-TCU-Segunda Câmara (relator Ministro Benjamin Zymler) : 
‘ (...) Não é razoável, pois, que a servidora permaneça recebendo vantagem oriunda de perda ocorrida em estrutura remuneratória de 1995, não mais vigente. 
Havendo alteração na situação jurídica com base na qual foi proferida a sentença, afasta-se a incidência da coisa julgada, ex vi do art. 471 do Código de Processo Civil.’
45.	A jurisprudência do TCU nos casos de pagamento destacado do percentual de 28,86% é pacífica quanto à ilegalidade e à cessação dos pagamentos – Acórdãos 7.837/2013 (relator Ministro Benjamin Zymler) , 2.511/2014 (relator Ministro-Substituto Weder de Oliveira) , 3.200/2014 (relator Ministro-Substituto Weder de Oliveira) , 3.551/2014 (relator Ministro Benjamin Zymler) , 1.819/2015 (relator Ministro Benjamin Zymler) e 1.811/2016 (relator Ministro José Múcio Monteiro) , todos da Primeira Câmara; 4.057/2013 (relator Ministro Raimundo Carreiro) , 2.594/2014 (relatora Ministra Ana Arraes) , 2.989/2015 (relator Ministro Vital do Rêgo) e 627/2016 (relator Ministro Vital do Rêgo) , todos da Segunda Câmara, entre outros) . 
46.	Cabe, assim, proposta de ilegalidade e recusa de registro do ato, nos termos do art. 260, § 1º, do Regimento Interno do TCU. 
47.	Na forma dos arts. 262, caput, do Regimento Interno do TCU, 8º, caput, da Resolução TCU 206/2007 e 15, caput, da Instrução Normativa TCU 55/2007, cabe, ainda, proposta de determinar ao órgão/entidade de origem que, no prazo de quinze dias, faça cessar os pagamentos decorrentes do ato impugnado. 
48.	Quanto aos valores indevidamente pagos, sua percepção de boa-fé por parte do interessado fundamenta a aplicação do Enunciado 106 da Súmula da Jurisprudência do TCU, dispensando-se a devolução. 
49.	Para maior clareza do acórdão a ser prolatado, é pertinente esclarecer ao interessado que essa dispensa alcança apenas os valores recebidos de boa-fé até a data de ciência do acórdão pelo órgão/entidade de origem. Assim, no caso de não provimento de recurso eventualmente interposto, deverão ser repostos os valores recebidos após aquela ciência. 
50.	Adicionalmente, com base nos arts. 262, § 2º, do Regimento Interno do TCU e 15, § 1º, da Instrução Normativa TCU 55/2007, cabe determinar ao órgão/entidade de origem que, no prazo de trinta dias, emita novo ato, livre da irregularidade apontada. 
51.	Por fim, vale destacar que o ato em análise foi disponibilizado ao TCU há menos de cinco anos. Portanto, segundo o entendimento estabelecido no Acórdão 587/2011-TCU-Plenário (relator Ministro Valmir Campelo) , não é necessária a instauração do contraditório. 
NEY GOMES TEXEIRA VPNI-IRRED.REM.ART.37-XV CF/AP 	
52.	A referida irregularidade foi tratada nos itens 12 a 21. 
53.	Cabe, assim, proposta de ilegalidade e recusa de registro do ato, nos termos do art. 260, § 1º, do Regimento Interno do TCU. 
54.	Na forma dos arts. 262, caput, do Regimento Interno do TCU, 8º, caput, da Resolução TCU 206/2007 e 15, caput, da Instrução Normativa TCU 55/2007, cabe, ainda, proposta de determinar ao órgão/entidade de origem que, no prazo de quinze dias, faça cessar os pagamentos decorrentes do ato impugnado. 
55.	Quanto aos valores indevidamente pagos, sua percepção de boa-fé por parte do interessado fundamenta a aplicação do Enunciado 106 da Súmula da Jurisprudência do TCU, dispensando-se a devolução. 
56.	Para maior clareza do acórdão a ser prolatado, é pertinente esclarecer ao interessado que essa dispensa alcança apenas os valores recebidos de boa-fé até a data de ciência do acórdão pelo órgão/entidade de origem. Assim, no caso de não provimento de recurso eventualmente interposto, deverão ser repostos os valores recebidos após aquela ciência. 
57.	Adicionalmente, com base nos arts. 262, § 2º, do Regimento Interno do TCU e 15, § 1º, da Instrução Normativa TCU 55/2007, cabe determinar ao órgão/entidade de origem que, no prazo de trinta dias, emita novo ato, livre da irregularidade apontada. 
58.	Por fim, vale destacar que o ato em análise foi disponibilizado ao TCU há menos de cinco anos. Portanto, segundo o entendimento estabelecido no Acórdão 587/2011-TCU-Plenário (relator Ministro Valmir Campelo) , não é necessária a instauração do contraditório. 
MANOEL PEREIRA DA ROCHA 
Plano econômico 28,86% 
59.	A referida irregularidade foi tratada nos itens 35 a 45. 
60.	Cabe, assim, proposta de ilegalidade e recusa de registro do ato, nos termos do art. 260, § 1º, do Regimento Interno do TCU. 
61.	Na forma dos arts. 262, caput, do Regimento Interno do TCU, 8º, caput, da Resolução TCU 206/2007 e 15, caput, da Instrução Normativa TCU 55/2007, cabe, ainda, proposta de determinar ao órgão/entidade de origem que, no prazo de quinze dias, faça cessar os pagamentos decorrentes do ato impugnado. 
62.	Quanto aos valores indevidamente pagos, sua percepção de boa-fé por parte do interessado fundamenta a aplicação do Enunciado 106 da Súmula da Jurisprudência do TCU, dispensando-se a devolução. 
63.	Para maior clareza do acórdão a ser prolatado, é pertinente esclarecer ao interessado que essa dispensa alcança apenas os valores recebidos de boa-fé até a data de ciência do acórdão pelo órgão/entidade de origem. Assim, no caso de não provimento de recurso eventualmente interposto, deverão ser repostos os valores recebidos após aquela ciência. 
64.	Adicionalmente, com base nos arts. 262, § 2º, do Regimento Interno do TCU e 15, § 1º, da Instrução Normativa TCU 55/2007, cabe determinar ao órgão/entidade de origem que, no prazo de trinta dias, emita novo ato, livre da irregularidade apontada. 
65.	Por fim, vale destacar que o ato em análise foi disponibilizado ao TCU há menos de cinco anos. Portanto, segundo o entendimento estabelecido no Acórdão 587/2011-TCU-Plenário (relator Ministro Valmir Campelo) , não é necessária a instauração do contraditório. 
CONCLUSÃO 
Plano econômico 28,86% 
JOEL RIBEIRO DE BARROS e MANOEL PEREIRA DA ROCHA 
66.	Verificou-se o pagamento, nos proventos, de parcela relativa a decisão judicial que concedeu reajuste de 28,86%, alusivo à diferença entre o reajuste concedido aos referidos servidores e aquele concedido na mesma ocasião aos servidores militares por meio da Lei 8.622/1993. Constituem evidências as fichas financeiras do Siape incluídas no relatório precedente. 
67.	Contudo, é irregular a continuidade do pagamento destacado dessa parcela, uma vez que a Medida Provisória 1.704/1998, reeditada pela Medida Provisória 2.169-43/2001, e a lei do novo plano de carreira alteraram substancialmente a situação fática e jurídica que fundamentou a decisão judicial. 
VPNI-IRRED.REM.ART.37-XV CF/AP 
JOSE FERREIRA DE ANDRADE, HELIO MOTA DOS SANTOS e NEY GOMES TEXEIRA 
68.	Conforme demonstram as evidências, constituídas pelas fichas financeiras, incluídas no relatório precedente, verificou-se a inclusão nos proventos, de parcela denominada VPNIIRRED.REM. ART. 37-XV CF. 
69.	Contudo, é irregular a continuidade do pagamento dessa parcela, uma vez que a referida VPNI deveria ter sido absorvida por ocasião de qualquer alteração da estrutura remuneratória que pudesse ser capaz de aumentar os rendimentos dos beneficiados. 
70.	Assim, cabe proposta de que os atos de JOSE FERREIRA DE ANDRADE, HELIO MOTA DOS SANTOS, JOEL RIBEIRO DE BARROS, NEY GOMES TEXEIRA e MANOEL PEREIRA DA ROCHA sejam considerados ILEGAIS, recusando-se o seu registro, determinando ao órgão/entidade de origem que faça cessar os pagamentos indevidos. 
71.	Quanto aos valores já pagos, a sua percepção de boa-fé permite a aplicação do Enunciado 106 da Súmula da Jurisprudência do TCU, dispensando-se a devolução. 
PROPOSTA DE ENCAMINHAMENTO 
72. Ante o exposto, com fundamento no art. 71, inciso III, da Constituição Federal, no art. 1º, inciso V, e art. 39, incisos I e II, da Lei 8.443/1992, no art. 260 do Regimento Interno do Tribunal de Contas da União, propõe-se: 
a)	considerar ILEGAIS os atos de concessão de pensão civil de MARIA GORETTI DA SILVA ANDRADE, MARLI PEREIRA DOS SANTOS, JULIA CUSTODIO DE BARROS, LINDINALVA MELQUIADES SILVA TEIXEIRA e ANTONIETA VENTURA ROCHA e recusar-lhes o registro; 
b)	dispensar a devolução dos valores indevidamente recebidos até a data da ciência, pelo órgão/entidade de origem, do acórdão que vier a ser proferido, com base no Enunciado 106 da Súmula da Jurisprudência do TCU; 
c)	determinar ao órgão/entidade de origem, com base no art. 45 da Lei 8.443/1992, que: 
c.1) faça cessar os pagamentos decorrentes dos atos impugnados, comunicando ao TCU, no prazo de quinze dias, as providências adotadas, nos termos dos arts. 262, caput, do Regimento Interno do TCU, 8º, caput, da Resolução TCU 206/2007 e 15, caput, da Instrução Normativa TCU 55/2007; 
c.2) emita novos atos para JOSE FERREIRA DE ANDRADE, HELIO MOTA DOS SANTOS, JOEL RIBEIRO DE BARROS, NEY GOMES TEXEIRA e MANOEL PEREIRA DA ROCHA, livres da irregularidade apontada, submetendo-os ao TCU pelo Sistema de Apreciação e Registro de Atos de Admissão e Concessões (Sisac) , no prazo de trinta dias, nos termos dos arts. 
262, § 2º, do Regimento Interno do TCU e 15, § 1º, da Instrução Normativa TCU 55/2007; 
c.3) informe aos interessados o teor do acórdão que vier a ser prolatado, encaminhando ao TCU, no prazo de trinta dias, comprovante da data de ciência pelos interessados; 
c.4) informe aos interessados que, no caso de não provimento de recurso eventualmente interposto, deverão ser repostos os valores recebidos após a ciência do acórdão pelo órgão/entidade de origem.”
2.	O Ministério Público de Contas, representado nestes autos pela Procuradora-Geral, Cristina Machado da Costa e Silva, manifestou-se nos termos do seguinte parecer (peça 14) :
“Versam os autos sobre processo consolidado com pensões civis deferidas pelo Ministério dos Transportes, Portos e Aviação Civil.
2.	A Secretaria de Fiscalização de Pessoal – Sefip – opina pela ilegalidade e negativa de registro dos benefícios em questão, por meio dos pareceres uniformes constantes de peças n.ºs 7 e 8.
3.	Para tornar mais clara a análise dos autos, fazemos um quadro com as irregularidades apontadas pela unidade técnica para cada pensão civil:
	Instituidor
	Data do óbito
	Data aposentadoria
	Tipo aposentadoria
	Falha apontada pela Sefip

	Hélio Mota dos Santos (peça 1) 
	19/06/2006
	24/05/1978
	Voluntária proporcional a 18/35
	Inclusão de rubrica VPNI – Irredutibilidade Rem. Art. 37XV CF - AP

	Joel Ribeiro de Barros (peça 2) 
	1.º/02/2012
	19/11/1980
	Voluntária proporcional a 19/35
	Plano econômico – 28,86%

	José Ferreira de Andrade (peça 3) 
	22/03/2006
	31/12/1973
	Invalidez proporcional a 21/35
	Inclusão de rubrica VPNI – Irredutibilidade Rem. Art. 37XV CF - AP

	Manoel Pereira da Rocha (peça 4) 
	15/06/2012
	14/04/1981
	Voluntária integral
	Plano econômico – 28,86%

	Ney Gomes Teixeira (peça 5) 
	28/06/1998
	26/08/1982
	Invalidez integral
	Inclusão de rubrica VPNI – Irredutibilidade Rem. Art. 37XV CF - AP

4.	O instituidor Hélio Mota dos Santos faleceu em 19/06/2006 e sua aposentadoria foi voluntária com proventos proporcionais.
5.	A irregularidade suscitada pela unidade técnica decorreria de modificação operada sobre a Lei n.º 8.112/90. No mês de maio/2008 foi editada a Medida Provisória n.º 431, posteriormente convertida na Lei n.º 11.784/2008, a qual revogou o parágrafo único do artigo 40 da Lei n.º 8.112/1990, extinguindo o complemento de salário mínimo, e inseriu o § 5.º no artigo 41 do RJU, instituindo que a remuneração do servidor não poderá ser inferior ao salário mínimo.
6.	De forma a não trazer prejuízo ao servidor que recebia complento de salário mínimo, foi instituída uma rubrica Siape denominada ‘82601 IRREDUTIBILIDADE ART.37-XV’. Essa parcela deveria ser absorvida por melhorias salariais posteriores, de acordo com entendimento firmado pelo Acórdão 540/2016-TCU-Plenário.
7.	Como o falecimento do instituidor ocorreu antes da edição da Medida Provisória n.º 431, de 2008, e dado que a pensão por ele deixada não guarda paridade com a remuneração dos servidores da ativa, sendo regulada pela Lei n.º 10.887/2004 e calculada com base nos proventos pagos em 19/06/2006 (fl. 1 da peça n.º 10) , entendemos que não seria procedente a falha suscitada pela Sefip para propor a ilegalidade da concessão de peça n.º 1.
8.	Entretanto, detectamos outra irregularidade na pensão em exame.
9.	O instituidor faleceu na condição de aposentado com proventos proporcionais a 18/35 (fl. 1 da peça n.º 11) . Entretanto, a pensão por ele deixada consigna as parcelas da Vantagem Pessoal da Lei n.º 10.698/2003 (no valor de R$ 59,87) e da Gratificação de Desempenho de Atividade Técnico-Administrativa – GDATA, instituída pela Lei n.º 10.404/2002 (R$ 146,70) , em valores integrais, e não proporcionalizadas à fração de 18/35 (fl. 2 da peça n.º 1) .
10.	A Súmula TCU n.º 266 consagrou o seguinte entendimento:
‘As únicas parcelas que integram os proventos e que são isentas de proporcionalização, no caso de aposentadoria proporcional, são a Gratificação Adicional por Tempo de Serviço, a Vantagem Pessoal dos ‘Quintos’ e a vantagem consignada no art. 193 da Lei nº 8.112/1990’.
11.	Dado que o cálculo do benefício em análise deixou de proporcionalizar rubricas que não podem ser pagas em valores integrais, entendemos que o ato de peça n.º 1 permanece irregular, razão pela qual defendemos a ilegalidade da concessão.
12.	O formulário em comento deu entrada no Tribunal em 18/03/2015, há menos de cinco anos. Por esse motivo, consideramos dispensável a realização de oitiva prévia da pensionista, nos termos do Acórdão 587/2011-TCU-Plenário.
13.	Quanto à pensão de peça n.º 2, concernente ao ex-servidor Joel Ribeiro de Barros, acolhemos a proposição de ilegalidade e negativa de registro da pensão, ante a inclusão da rubrica judicial de 28,86% nos proventos da beneficiária Julia Custódio de Barros.
14.	Em relação ao benefício deixado por José Ferreira da Trindade – peça n.º 3, comprovamos que a falha apontada pela unidade técnica na instrução de peça n.º 7 não procede. Primeiramente, porque o instituidor faleceu em 22/03/2006, antes da mudança legal trazida pela Medida Provisória n.º 431/2008 sobre a parcela de complemento de salário mínimo.
15.	Além disso, o ex-servidor foi aposentado por invalidez em 31/12/1973 (fl. 5 da peça n.º 11) e a pensão por ele deixada guarda paridade com a remuneração dos servidores ativos, por força do comando introduzido pela Emenda Constitucional n.º 70/2012.
16.	Ao consultarmos o contracheque atual da beneficiária Maria Goretti da Silva Andrade, acostado à peça n.º 12, não identificamos nenhuma irregularidade no cálculo dos proventos. Por isso, propomos a legalidade e registro da concessão de peça n.º 3.
17.	O mesmo raciocínio se aplica à pensão de peça n.º 5, relativa ao ex-servidor Ney Gomes Teixeira. O interessado foi aposentado por invalidez em 26/08/1982 e o benefício deixado para a viúva Lindinalva Melquiades Silva Teixeira tem paridade, pois o óbito do instituidor ocorreu antes do advento da Emenda Constitucional n.º 41/2003 (fl. 9 da peça n.º 11 e fl. 7 da peça n.º 10) .
18.	O contracheque atual da interessada demonstra que a rubrica Siape ‘82601 IRREDUTIBILIDADE ART.37-XV’ vem sendo corretamente absorvida, correspondendo atualmente ao valor de R$ 16,28 (peça n.º 13) . Assim sendo, o ato de peça n.º 5 também estaria legal, em nossa avaliação.
19.	Em relação ao ato de peça n.º 4, que trata da pensão civil deixada por Manoel Pereira da Rocha em favor de Antonieta Ventura Rocha, opinamos por que seja considerado prejudicado, por perda de objeto, uma vez que identificamos o óbito da interessada no sistema Siape em 07/09/2017, com a correspondente extinção do benefício (fl. 6 da peça n.º 10) .
20.	Por fim, sugerimos determinação à unidade técnica para que promova a correção do nome do instituidor Ney Gomes Teixeira no sistema Sisac, uma vez que o ex-servidor está com o nome incorretamente grafado no ato de peça n.º 5.
21.	Ante todo o exposto, com as vênias de estilo por divergir do encaminhamento proposto pela Sefip às peças n.ºs 7 e 8, esta representante do Ministério Público propõe ao Tribunal que:
21.1. considere ilegais as pensões instituídas por Hélio Mota dos Santos (CPF n.º XXX.273.647-XX) e Joel Ribeiro de Barros (CPF n.º XXX.920.667-XX) , negando registro aos atos de peças n.ºs 1 e 2;
21.2. dispense o ressarcimento das importâncias recebidas de boa-fé pelas beneficiárias Marli Pereira dos Santos e Julia Custódio de Barros, nos termos da Súmula TCU n.º 106;
21.3. determine ao Ministério dos Transportes, Portos e Aviação Civil que, no prazo máximo de 15 (quinze) dias e em relação às pensões civis deixadas pelos ex-servidores Hélio Mota dos Santos e Joel Ribeiro de Barros:
21.3.1. quanto ao instituidor Hélio Mota dos Santos, promova o recálculo do benefício, de forma a proporcionalizar as parcelas de VPI da Lei n.º 10.698/2003 e da GDATA na fração de 18/35, à data do óbito do instituidor;
21.3.2. exclua o percentual judicial de 28,86% do cálculo da pensão deixada por Joel Ribeiro de Barros, à data do falecimento do ex-servidor;
21.3.3. posteriormente, aplique os reajustes previstos no artigo 15 da Lei n.º 10.887/2004, a partir do óbito dos instituidores, sobre os valores retificados das pensões;
21.3.4. encaminhe novos atos livres de falhas à consideração da Corte de Contas, por meio do sistema Sisac;
21.3.5. notifique as pensionistas sobre o acórdão que vier a ser proferido, alertando-as de que a possível interposição de recurso poderá sujeitá-las à devolução dos valores recebidos após a deliberação, em caso de não provimento da peça recursal.
21.3.6. comunique as providências tomadas à Corte de Contas, findo o prazo fixado.
21.4. considere prejudicado o ato de pensão instituída por Manoel Pereira da Rocha (CPF n.º XXX.303.877-XX) em favor de Antonieta Ventura Rocha (CPF n.º XXX.682.817-XX) – peça n.º 4, por perda de objeto, nos termos do artigo 260, § 5.º, do regimento interno da Corte de Contas, ante o falecimento da beneficiária em 07/09/2017 e a consequente extinção de pagamento do benefício;
21.5. considere legais e ordene o registro dos demais atos constantes dos presentes autos;
21.6. determine à Sefip que retifique o nome do instituidor do ato de peça n.º 5 no sistema Sisac para ‘NEY GOMES TEIXEIRA’.”
	É o relatório.

não há

Procuradora-Geral Cristina Machado da Costa e Silva.

PESSOAL. PENSÕES CIVIS. PAGAMENTO DE PARCELA DECORRENTE DE DECISÃO JUDICIAL REFERENTE AO PERCENTUAL DE 28,86% EM RUBRICA DESTACADA. BIS IN IDEM. IRREGULARIDADE NA MANUTENÇÃO DA VANTAGEM. EXAURIMENTO DOS EFEITOS DA COISA JULGADA. ILEGALIDADE DO ATO. NÃO PROPORCIONALIZAÇÃO DE VANTAGENS EM PENSÃO DECORRENTE DE APOSENTADORIA COM PROVENTOS PROPORCIONAIS. ILEGALIDADE DO ATO. ÓBITO DA BENEFICIÁRIA DA PENSÃO. ATO PREJUDICADO POR PERDA DE OBJETO. LEGALIDADE DOS DEMAIS ATOS. DETERMINAÇÕES. CIÊNCIA. 1. A sentença que reconhece ao trabalhador ou ao servidor o direito a determinado percentual de acréscimo remuneratório deixa de ter eficácia a partir da superveniente incorporação definitiva do referido percentual aos seus ganhos. 2. A sentença faz coisa julgada nos limites da situação fática posta na petição inicial, não representando afronta à coisa julgada a decisão posterior deste Tribunal que afaste pagamentos oriundos de sentenças judiciais cujo suporte fático de aplicação já se tenha exaurido.

PENSÃO CIVIL (PCIV)

Secretaria de Fiscalização de Pessoal (SEFIP).

Como visto no relatório precedente, cuidam os autos de pensões civis concedidas no âmbito do Ministério da Infraestrutura. O parecer da Sefip propõe considerar ilegais os atos em exame, em razão do pagamento de parcela no percentual de 28,86% alusiva a defasagem de reajuste já estendida aos servidores públicos civis por intermédio da Medida Provisória 1.704/1998, reeditada pela Medida Provisória 2.169-43/2001 nos atos instituídos por Joel Ribeiro de Barros e Manoel Pereira da Rocha e pela inclusão da rubrica Siape “82601 IRREDUTIBILIDADE ART.37-XV” nos proventos das pensões instituídas por Hélio Mota dos Santos, José Ferreira de Andrade e Ney Gomes Teixeira. Já o Ministério Público de Contas anui à proposta de encaminhamento da Sefip em relação ao benefício instituído por Joel Ribeiro de Barros, discordando da proposta da Unidade Técnica quanto aos demais atos. 
2.	Alinho-me ao posicionamento do MP/TCU, sem prejuízo das considerações que tecerei a seguir.
***
3.	Em relação ao pagamento da VPNI, a título de irredutibilidade, convém ressaltar que referida vantagem foi instituída em decorrência da publicação da Medida Provisória 431, de 14 de maio de 2008, posteriormente convertida na Lei 11.784/2008. É que, até o advento desse normativo, os interessados recebiam uma parcela complementar a seu vencimento básico com o intuito de igualá-lo ao salário mínimo vigente, com fundamento no art. 40, parágrafo único, da Lei 8.112/1990. Ocorre que a referida MP revogou esse dispositivo da Lei 8.112/1990, estabelecendo, em seu art. 41, que a remuneração, e não mais o vencimento básico, é que não poderia ser inferior ao piso salarial.
4.	Nesse cenário, a parcela complementar ao salário mínimo que era paga até maio de 2008 foi excluída dos proventos dos instituidores e, a fim de evitar o decesso remuneratório, foi-lhes consignada a vantagem pessoal de irredutibilidade (“IRREDUTIBILIDADE ART.37-XV”) .
5.	Com efeito, em se tratando de parcela criada com o único propósito de impedir a redução salarial, impõe-se que ela seja absorvida por ocasião de reajustes ou alterações na estrutura remuneratória que importem incremento dos ganhos do servidor. Nesse sentido tem sido a jurisprudência do TCU sobre o tema (e.g. Acórdãos 7272/2013 e 8585/2013, ambos da 1ª Câmara, 6022/2012, 4573/2013, 1274/2014, 2836/2015 e 11221/2015 todos da 2ª Câmara) .
6.	Nos presentes casos, o Ministério Público junto ao TCU colacionou fichas financeiras que evidenciam que a VPNI foi objeto de absorções por reajustes ocorridos nos proventos de Hélio Mota dos Santos e Ney Gomes Teixeira e totalmente absorvida nos proventos da pensão instituída por José Ferreira de Andrade, não constando nos proventos a partir de outubro de 2017.
7.	Ainda, no que concerne aos benefícios instituídos por José Ferreira de Andrade e Ney Gomes Teixeira, o MP/TCU ressalta que os instituidores faleceram anteriormente à Medida Provisória 431/2008, além do que ambos foram aposentados por invalidez, sendo que as pensões deixadas por eles guardam paridade com a remuneração dos servidores ativos, por força do comando introduzido pela Emenda Constitucional 70/2012.
8.	O Parquet especializado cita, no que se refere ao ato instituído por Hélio Mota dos Santos, que a inclusão da rubrica discutida na base de cálculo dos proventos de pensão é regular, pois o instituidor faleceu antes da edição da Medida Provisória 431/2008 e a pensão por ele deixada não guarda paridade com a remuneração dos servidores da ativa, sendo regulada pela Lei 10.887/2004 e calculada com base nos proventos pagos na data do óbito. Entretanto, o MP/TCU verificou que existe outra irregularidade que o macula referente a não proporcionalização das parcelas da Vantagem Pessoal da Lei 10.698/2003 e da Gratificação de Desempenho de Atividade Técnico-Administrativa – GDATA da Lei 10.404/2002, que estão sendo pagas em valores integrais, sendo que o instituidor faleceu na condição de aposentado com proventos proporcionais a 18/35, contrariando, assim, a Súmula TCU 266.
***
9.	No que diz respeito à parcela judicial concessiva do índice de 28,86%, presente na pensão instituída por Joel Ribeiro de Barros, como se sabe, referida vantagem decorre de sentenças que garantiram aos servidores civis o ganho da diferença existente entre o reajuste salarial que lhes fora concedido e aquele obtido, na mesma ocasião, pelos servidores militares, nos termos da Lei 8.622/1993.
10.	Por mais que, inicialmente, esse percentual fosse devido, visto que reconhecido por decisão judicial favorável, tal reajuste foi estendido aos servidores públicos civis por ocasião da Medida Provisória 1.704/1998, reeditada pela MP 2.169-43/2000, in verbis:
“Art. 1o Fica estendida aos servidores públicos civis da Administração direta, autárquica e fundacional do Poder Executivo Federal a vantagem de vinte e oito vírgula oitenta e seis por cento, objeto da decisão do Supremo Tribunal Federal assentada no julgamento do Recurso Ordinário no Mandado de Segurança no 22.307-7 - Distrito Federal, com a explicitação contida no acórdão dos embargos de declaração.
Art. 2º A vantagem de que trata o artigo anterior será devida, a partir de 1º de janeiro de 1993, aos servidores públicos civis aos quais se aplicam as tabelas constantes dos anexos da Lei nº 8.622, de 19 de janeiro de 1993.
§ 1º O percentual referido no artigo anterior, deduzidos os acréscimos percentuais decorrentes da aplicação da Lei nº 8.627, de 19 de fevereiro de 1993, incidirá sobre os vencimentos dos servidores.
§ 2º Os valores resultantes da aplicação do disposto no parágrafo anterior serão pagos mediante rubrica específica e estarão sujeitos aos futuros reajustes gerais concedidos aos servidores públicos.”
11.	Desse modo, após a extensão da mencionada vantagem, nos termos da MP 1.704/1998, afigura-se incompatível sua percepção em concomitância com a parcela judicial destacada, por consubstanciar-se, na verdade, em pagamento em duplicidade (bis in idem) , situação que, por si só, já justifica expedir determinação no sentido de que a parcela seja excluída dos proventos de pensão.
12.	Além disso, ainda que, por hipótese, pudéssemos admitir que a decisão judicial amparasse o pagamento em duplicidade da referida parcela, as condições fáticas do caso atrairiam, inequivocamente, a disciplina do Acórdão 2161/2005-TCU-Plenário, momento em que este Tribunal balizou a forma de execução de sentenças judiciais concessivas de percentuais de planos econômicos, nos seguintes termos:
“9.2.1.2. recalcular, em cada caso, o valor nominal deferido por sentença judicial relativa a planos econômicos, de tal forma que a quantia inicial seja apurada, quando possível, na data do provimento jurisdicional, limitando-se essa revisão ao prazo de 5 anos anteriores. Acrescentar ao valor nominal calculado na data da sentença, apenas os reajustes gerais de salário do funcionalismo público federal ocorridos no período e subtrair as sucessivas incorporações decorrentes de novas estruturas remuneratórias criadas por lei, até a absorção integral dessa vantagem;”
13.	De fato, após inúmeros precedentes que seguiram idêntica linha de juízo (e.g., Acórdão 1900/2007-TCU-Plenário, 962/2006-TCU-Plenário, 5.153/2009-TCU-1ª Câmara, 3.076/2009-TCU-1ª-Câmara, 4.128/2009-TCU-2ª Câmara, 5.259/2009-TCU-2ª Câmara) , foram cristalizados os seguintes enunciados da Súmula da Jurisprudência predominante do TCU:
Enunciado 276
“As vantagens da estrutura remuneratória anterior não se incorporam à atual, exceto quando expressamente consignadas em lei superveniente.”
Enunciado 279
“As rubricas referentes a sentenças judiciais, enquanto subsistir fundamento para o seu pagamento, devem ser pagas em valores nominais, sujeitas exclusivamente aos reajustes gerais do funcionalismo, salvo se a sentença judicial dispuser de outra forma.”
14.	Aliás, a exata metodologia de cálculo do valor devido a título de decisão judicial concessiva de reajuste dessa natureza, nos termos do disposto no paradigmático Acórdão 2161/2005-TCU-Plenário, foi talhada por intermédio do Acórdão 269/2012-TCU-Plenário, que assim elucidou a questão:
“9.2. esclarecer à FURG que, para fins de implementação do procedimento previsto no subitem 9.2.1.2 do Acórdão 2161/2005-TCU-Plenário, conforme determinação constante do subitem 9.4.2 do Acórdão 2047/2008-TCU-Segunda Câmara, deve-se observar que:
9.2.1. a data-base para o cálculo da vantagem URP sob a forma de VPNI será a data do primeiro provimento judicial que determinar o seu pagamento, seja em sede de liminar ou de decisão de mérito, desde que tal data esteja compreendida no período de cinco anos que antecede a data da publicação do Acórdão TCU n.º 2161/2005, que foi em 23/12/2005. Caso contrário, ou seja, caso o provimento judicial seja anterior à data de 23/12/2000, deve-se considerar o valor pago nessa data (23/12/2000) , que corresponde a 5 (cinco) anos antes do Acórdão do TCU;
9.2.2. o valor calculado, na forma precedente, ficará sujeito aos aumentos gerais concedidos aos servidores públicos e deverá ser absorvido pelas reestruturações de carreira posteriores.”
15.	A rigor, portanto, o sustentáculo para continuidade do pagamento deixa de vigorar no instante em que a VPNI seja plenamente absorvida por alterações remuneratórias posteriores - o que, no presente caso, já ocorreu. Isso porque a reestruturação principia nova ordem jurídica de remuneração. Aliás, conforme jurisprudência pacífica tanto no âmbito do STJ como do STF, não há direito adquirido a regime de vencimentos, de forma que alterações posteriores devem absorver as vantagens decorrentes de decisões judiciais cujo suporte fático já se tenha exaurido, resguardada a irredutibilidade remuneratória (e.g., MS 13.721-DF/STJ, MS 11.145-DF/STJ, RE 241.884-ES/STF, RE 559.019-SC/STF, MS 26.980-DF/STF) .
16.	Ademais, o Supremo Tribunal Federal, ao julgar o Recurso Extraordinário 596.663, que teve repercussão geral reconhecida, assentou a tese de que a sentença que reconhece ao trabalhador ou ao servidor o direito a determinado percentual de acréscimo remuneratório deixa de ter eficácia a partir da superveniente incorporação definitiva do referido percentual aos seus ganhos. A título ilustrativo, transcrevo a ementa do referido julgado:
“Ementa: CONSTITUCIONAL. PROCESSUAL CIVIL. SENTENÇA AFIRMANDO DIREITO À DIFERENÇA DE PERCENTUAL REMUNERATÓRIO, INCLUSIVE PARA O FUTURO. RELAÇÃO JURÍDICA DE TRATO CONTINUADO. EFICÁCIA TEMPORAL. CLÁUSULA REBUS SIC STANTIBUS. SUPERVENIENTE INCORPORAÇÃO DEFINITIVA NOS VENCIMENTOS POR FORÇA DE DISSÍDIO COLETIVO. EXAURIMENTO DA EFICÁCIA DA SENTENÇA. 1. A força vinculativa das sentenças sobre relações jurídicas de trato continuado atua rebus sic stantibus: sua eficácia permanece enquanto se mantiverem inalterados os pressupostos fáticos e jurídicos adotados para o juízo de certeza estabelecido pelo provimento sentencial. A superveniente alteração de qualquer desses pressupostos (a) determina a imediata cessação da eficácia executiva do julgado, independentemente de ação rescisória ou, salvo em estritas hipóteses previstas em lei, de ação revisional, razão pela qual (b) a matéria pode ser alegada como matéria de defesa em impugnação ou em embargos do executado. 2. Afirma-se, nessa linha de entendimento, que a sentença que reconhece ao trabalhador ou servidor o direito a determinado percentual de acréscimo remuneratório deixa de ter eficácia a partir da superveniente incorporação definitiva do referido percentual nos seus ganhos. 3. Recurso extraordinário improvido.”
17.	Por aí se vê que a cessação dos pagamentos de acréscimos remuneratórios dessa natureza não representa ofensa à sentença judicial, mas efetiva obediência aos limites da coisa julgada, porquanto a força do aresto não pode impedir que fatos novos produzam as consequências que lhes são próprias, não se admitindo que a coisa julgada material signifique imunidade à alteração dos pressupostos fáticos e jurídicos que regem a questão.
18.	É que a coisa julgada, como situação jurídica (res) regulada pela sentença como norma singular e concreta (iudicata) , alcança apenas o estado de coisas sobre o qual incide a sentença, não se estendendo a inovações supervenientes, como a que decorre de lei ulterior que altere a organização ou a estrutura de cargos e carreiras, cujo regime jurídico não é imutável e perpétuo, nem gera direito adquirido à sua eterna permanência ou subsistência.
19.	No caso em análise, verifico que o ato de pensão instituída por Joel Ribeiro de Barros está em desacordo com essa intelecção. Ao consultarmos as fichas financeiras do instituidor, observa-se que a parcela judicial já deveria ter sido totalmente absorvida pelas reestruturações ocorridas na remuneração. Contudo, a vantagem continuou compondo indevidamente a base de cálculo dos proventos, circunstância que atrai a chancela de ilegalidade ao ato examinado.
***
20.	Por fim, quanto ao ato de pensão civil instituída por Manoel Pereira da Rocha, Antonieta Ventura Rocha, única beneficiária, veio a óbito, motivo pelo qual o ato deve ser considerado prejudicado, por perda de objeto.
***
21.	Em tempo, tenho por pertinente a dispensa dos valores indevidamente recebidos de boa-fé, nos termos do enunciado 106 da Súmula da jurisprudência predominante do TCU.
22.	Por fim, consigno que os atos deram entrada no TCU há menos de cinco anos. Assim, não se encontram sujeitos ao procedimento de oitiva prévia dos interessados, decorrente da orientação fixada pelo Acórdão 587/2011-TCU-Plenário, em razão da nova jurisprudência do Supremo Tribunal Federal, que impõe seja assegurada a cada interessado a oportunidade do uso das garantias constitucionais do contraditório e da ampla defesa, sempre que transcorrido lapso temporal superior a cinco anos quando da apreciação do ato, contados a partir de sua entrada no TCU.
	Em face do exposto, voto por que o Tribunal adote a deliberação que ora submeto à apreciação desta Primeira Câmara.
TCU, Sala das Sessões Ministro Luciano Brandão Alves de Souza, em 23 de julho de 2019.
Ministro BRUNO DANTAS 
Relator